ACORDAO-COMPLETO-2543945

ACÓRDÃO 1908/2022 ATA 32/2022 - PLENÁRIO

VISTOS, relatados e discutidos estes autos em que se apreciam embargos de declaração opostos pela União (Ministério da Economia) , representada pela Advocacia-Geral da União, contra o Acórdão 2874/2021-TCU-Plenário;
ACORDAM os Ministros do Tribunal de Contas da União, reunidos em Sessão Plenária, diante das razões expostas pelo Relator, em:
9.1. com fundamento no art. 34 da Lei 8.443/1992, conhecer dos embargos de declaração, para, no mérito, rejeitá-los;
9.2. dar ciência desta deliberação aos embargantes e aos demais interessados.

Embargos de declaração contra acórdão que deu provimento parcial a pedido de reexame interposto em face de deliberação que apreciou representação acerca da natureza jurídica dos repasses federais a título de auxílio financeiro previstos no artigo 5º da Lei Complementar 173/2020, e dos repasses a título de apoio financeiro de que trata a Medida Provisória (MPV) 938, de 2/4/2020, convertida na Lei 14.041, de 18/8/2020.

Ministério da Economia.

3. Interessados/Responsáveis/Recorrentes:
3.1. Interessado: Procuradoria-Geral da União.
3.2. Recorrente: Advocacia-Geral da União (26.994.558/0001-23).

13.1. Ministros presentes: Bruno Dantas (na Presidência), Walton Alencar Rodrigues, Benjamin Zymler, Aroldo Cedraz (Relator), Vital do Rêgo, Jorge Oliveira e Antonio Anastasia.
13.2. Ministro-Substituto convocado: Augusto Sherman Cavalcanti.
13.3. Ministros-Substitutos presentes: Marcos Bemquerer Costa, André Luís de Carvalho e Weder de Oliveira.

AROLDO CEDRAZ

Ministro Aroldo Cedraz.

Transcrevo, a seguir, a instrução subscrita por Auditor Federal de Controle Externo no âmbito da Secretaria de Recurso (peça 258) , a qual contou com a anuência do corpo diretivo daquela unidade especializada (peças 259 e 260) :
INTRODUÇÃO
1.	Trata-se de embargos de declaração opostos pela União (Ministério da Economia) , representada pela Advocacia-Geral da União, contra o Acórdão 2874/2021-TCU-Plenário (peça 227) , da relatoria do ministro Aroldo Cedraz.
1.1.	A deliberação recorrida apresenta o seguinte teor: 
9.1. conhecer do recurso e, no mérito, dar-lhe provimento parcial, para, em substituição à deliberação contida no subitem 9.3 do acórdão recorrido, modular, com base no § 4º do art. 927 do Código de Processo Civil, os efeitos do entendimento fixado nos termos do item 9.2.1.1 do Acórdão 4074/2020-TCU-Plenário, Relator Ministro Bruno Dantas, para fins de cálculo da receita corrente líquida da União, de modo que sejam mantidos todos os efeitos de natureza fiscal produzidos para elaboração e divulgação dos relatórios e prestação de contas, assim como outras medidas previstas na Lei Complementar 101/2000, cujos efeitos fiscais e financeiros sejam adstritos ao próprio exercício de 2020, vedada a adoção de qualquer medida, com base neste acórdão, que produza novos direitos ou expectativa de direito de ordem financeira em 2020 e anos anteriores, bem como se preservem os fundamentos da LOA para 2021, os quais se basearam em entendimento anterior ao julgado recorrido; 
9.2. dar ciência desta decisão ao recorrente, à Advocacia-Geral da União, à Câmara dos Deputados, ao Senado Federal, ao Ministério da Economia, à Controladoria-Geral da União, à Secretaria do Tesouro Nacional, à Secretaria de Orçamento Federal, à Procuradoria-Geral da Fazenda Nacional, à Procuradoria-Geral da União, aos Conselhos Nacionais de Justiça e do Ministério Público, ao Supremo Tribunal Federal, ao Ministério Público da União e à Consultoria Jurídica do Tribunal de Contas da União, ressaltando que o relatório e o voto que a acompanham podem ser consultados no endereço www.tcu.gov.br/acordaos, no dia seguinte ao de sua oficialização.
HISTÓRICO
2.	Trata-se de representação formulada pela Secretaria de Macroavaliação Governamental (Semag) , com o fito de analisar a natureza jurídica dos repasses federais a título de auxílio financeiro previstos no artigo 5º da Lei Complementar (LC) 173, de 27/5/2020, e dos repasses a título de apoio financeiro de que trata a Medida Provisória (MPV) 938, de 2/4/2020, convertida na Lei 14.041, de 18/8/2020, assim como respectivos reflexos na contabilização da Receita Corrente Líquida (RCL) , nos termos da Lei de Responsabilidade Fiscal.
2.1.	Segundo notas técnicas e manifestações oficiais da Secretaria do Tesouro Nacional os recursos transferidos com fundamento na LC 173/2020 e na MPV 938/2020 constituiriam receitas originárias dos entes subnacionais, conferindo-lhes o mesmo tratamento jurídico das transferências constitucionais a título de repartição de receita. 
2.2.	Contudo, o entendimento deste Tribunal, nos termos do item 9.2.1.1 do Acórdão 4074/2020-TCU-Plenário, foi o de que "os repasses da União aos entes subnacionais a título de auxílio ou apoio financeiro, para os fins previstos na Medida Provisória 938/2020, convertida na Lei 14.041/2020, no art. 5º da Lei Complementar 173/2020 e em outras hipóteses congêneres, a exemplo da Lei 14.017/2020, constituem  despesas próprias da União e não repartição constitucional ou legal de tributos e outros ingressos que integrem a receita corrente bruta federal, devendo o Ministério da Economia se abster de considerar tais despesas no rol de deduções para fins de cálculo da receita corrente líquida federal". 
2.3.	Contra a decisão acima, a União opôs embargos de declaração, os quais foram rejeitados mediante o Acórdão 561/2021-TCU-Plenário. 
2.4.	A União então interpôs pedido de reexame, ao qual foi dado provimento parcial mediante o Acórdão 2874/2021-TCU-Plenário, para, nos termos do item 9.1 da decisão, modular os efeitos do entendimento fixado no item 9.2.1.1 do Acórdão 4074/2020-TCU-Plenário, de modo que fossem mantidos todos os efeitos de natureza fiscal produzidos para elaboração e divulgação dos relatórios e prestação de contas, assim como outras medidas previstas na Lei Complementar 101/2000, cujos efeitos fiscais e financeiros sejam adstritos ao próprio exercício de 2020, vedada a adoção de qualquer medida, com base neste acórdão, que produza novos direitos ou expectativa de direito de ordem financeira em 2020 e anos anteriores, bem como se preservem os fundamentos da LOA para 2021, os quais se basearam em entendimento anterior ao julgado recorrido. 
2.5.	Contra essa decisão, a União opõe os presentes embargos de declaração. 
ADMISSIBILIDADE
3.	O exame preliminar de admissibilidade à peça 257 concluiu por conhecer dos embargos de declaração, suspendendo-se o efeito do item 9.1 da decisão recorrida. 
MÉRITO
4.  	A embargante busca saber se as apurações das receitas correntes líquidas publicadas ao longo do ano de 2021 devem ser refeitas para considerar nas respectivas bases do mês de referência com as dos onze meses imediatamente anteriores os efeitos do Acórdão 4074/2020-TCU-Plenário. Nesse sentido aduz que: 
	a) restam dúvidas a respeito do alcance da modulação de efeitos promovida pelo item 9.1 do Acórdão 2874/2021-TCU-Plenário; (peça 252, p. 4) 
	b) a sistemática de cálculo da RCL em bases móveis pode interferir no cálculo da RCL ao longo dos relatórios produzidos em 2021, diante dos repasses realizados entre abril e dezembro de 2020 e deduzidos do cálculo da RCL da União, a depender da interpretação a ser dada a respeito do referido Acórdão 2874/2021; (peça 252, p. 4) 
	c) nesse contexto, ao longo de 2021 foram mantidos os entendimentos vigentes acerca do tema anteriores ao Acórdão 4074/2020, uma vez que com a interposição do recurso de reexame, tal acórdão teve seu efeito suspenso; (peça 252, p. 4) 
	d) especificamente em relação ao Relatório de Gestão Fiscal (RGF) do 1º quadrimestre de 2021, o relatório que acompanha o Acórdão 2691/2021-TCU-Plenário, de 17/11/2021, relator: Aroldo Cedraz, destaca que o pedido de reexame interposto pela União (Ministério da Economia) , por intermédio da AGU, em 29/03/2021, suspendeu os efeitos do Acórdão 4074/2020-TCU-Plenário e se encontrava pendente de análise e apreciação por essa Corte de Contas àquela data, motivo pelo qual o Tribunal se manifestou favorável à aprovação do RGF do 1º quadrimestre de 2021; 
	e) de fato, especificamente quanto à avaliação dos relatórios de gestão fiscal do 1º quadrimestre de 2021 publicados pelos poderes e órgãos da União, o Acórdão 2691-TCU-Plenário, de 17/11/2021, considerou tal fato, motivo pelo qual, como dito acima, o Tribunal se manifestou favorável à sua aprovação, mantendo os entendimentos vigentes anteriormente ao Acórdão 4074/2020 a respeito do cálculo da RCL que integra esses relatórios; (peça 252, p. 4) 
	f) o mesmo ocorreu com os relatórios de gestão fiscal do 2º quadrimestre de 2021, apreciados pelo Acórdão 3157/2021-TCU-Plenário, de 15/12/2021; (peça 252, p. 4) 
	g) da leitura do Acórdão 2874/2021-TCU-Plenário, e tendo em vista a aprovação dos RGF do 1º e 2º quadrimestres de 2021 pela egrégia Corte de Contas, restam dúvidas sobre a eventual necessidade de republicações das receitas correntes líquidas apuradas ao longo do ano de 2021, e consequente republicação dos respectivos RGF pelos poderes e órgãos definidos no art. 20, inciso I e parágrafos, da LRF; (peça 252, p. 5) 
	h) por último, também é obscuro o entendimento acerca do efeito já produzido a respeito do cálculo da RCL que baseou a elaboração da LOA para 2022; isso porque, conforme o artigo 2º, caput e § 1º, da Lei 10.633/2002, que instituiu o FCDF, o valor consignado a esse fundo no PLOA 2022, encaminhado ao Poder Legislativo em 31 de agosto de 2021, baseou-se na apuração da RCL de junho/2021 e os 11 meses anteriores, a qual considerou a jurisprudência do TCU que produzia efeitos à época, qual seja, a anterior ao Acórdão 4074/2020-TCU-Plenário; nesse sentido, há que se esclarecer se há necessidade de novo cálculo da RCL que baseia a elaboração do orçamento para 2022, com consequente necessidade de ajuste do aporte a ser efetuado, naquele ano, ao FCDF, cabendo para tanto se levar em consideração o fato significativo de o PLOA 2022 já ter sido encaminhado ao Congresso Nacional, estando atualmente em discussão no Parlamento; (peça 252, p. 5) 
	i) com base no exposto, resume-se a seguir o questionamento a ser esclarecido a respeito do Acórdão 2874/2021-TCU-Plenário: se as apurações das receitas correntes líquidas publicadas pela Secretaria do Tesouro Nacional ao longo do ano de 2021, que embasaram os relatórios de gestão fiscal do 1º e 2º quadrimestres neste ano divulgados pelos poderes e órgãos definidos no artigo 20 da LRF e apreciados pelo Tribunal de Contas da União, bem como o valor consignado no PLOA-2022 para o FCDF, conforme define a Lei nº 10.633/2002, devem ser refeitos para considerar nas respectivas bases do mês de referência com as dos 11 (onze) imediatamente anteriores os efeitos do Acórdão 4074/2020-TCU-Plenário. (peça 252, p. 5) 
	Análise
4.1.	Esses embargos tem alguns pontos em comum com os embargos anteriormente opostos pela União e apreciados por este Tribunal mediante o Acórdão 561/2021-TCU-Plenário, relator: Bruno Dantas, de modo que valem para esses embargos em grande medida as mesmas considerações expendidas no voto condutor da referida decisão, em que foram rejeitados embargos de declaração opostos contra o Acórdão 4074/2020-TCU-Plenário.
4.2.	No tocante ao cabimento desses embargos, dos termos do recurso é possível verificar que o intuito da embargante não é sanar qualquer omissão, contradição ou obscuridade presente na decisão embargada, mas dirimir dúvidas e buscar esclarecimentos sobre os efeitos do Acórdão 4074/2020-TCU-Plenário.
4.3.	Nesse sentido, conforme registrado no voto condutor do Acórdão 561/2021-TCU-Plenário: "A omissão para o acolhimento dos declaratórios é a que diz respeito à questão que deveria ter sido apreciada pelo colegiado mas não o foi. Não constitui omissão ou contradição a adoção de entendimento diverso do preferido pela parte, segundo seus próprios critérios de justiça e de acordo com sua particular interpretação das leis e da jurisprudência". Além disso, "a contradição deve estar contida nos termos do decisum atacado, este compreendido no âmbito desta Corte como o conjunto: Relatório, Voto e Acórdão. Não cabe alegação de contradição entre o acórdão embargado e 'doutrina', 'jurisprudência' ou mesmo 'comando legal'" (voto condutor do Acórdão 3339/2013-1ª Câmara, relator: Walton Rodrigues) . (g.n.) 
4.4.	A respeito do que não pode ser tratado em sede de embargos de declaração, o voto condutor do Acórdão 561/2021-TCU-Plenário esclareceu que: "a contradição deve estar contida dentro dos termos do inteiro teor da deliberação atacada" (Acórdão 2.635/2015-TCU-Plenário, relator: Bruno Dantas) ; "é descabido o manejo de embargos de declaração para apontar contradição entre o acórdão recorrido e outras deliberações do TCU ou para discutir questões que não foram levantadas anteriormente" (Acórdão 1.035/2019-TCU-Plenário, relator: Walton Rodrigues) ; "não se acolhem embargos de declaração opostos com o fim de esclarecer dúvidas do embargante sobre possíveis consequências do julgamento proferido, porquanto configuraria atividade consultiva por parte do TCU, incabível no momento processual" (Acórdão 2.408/2018-TCU-Plenário, relator: Marcos Bemquerer) . (g.n.) 
4.5.	Em suma, os embargos de declaração se prestam a complementar a decisão proferida, expurgando-a de omissões, contradições e obscuridades contidas nela mesma. No caso vertente, as dúvidas suscitadas pela embargante extrapolam o âmbito da decisão, dizendo respeito a dúvidas quanto aos efeitos do acórdão embargado. Valem aqui as considerações relativas aos embargos opostos anteriormente: "Assim, se algum impacto do acórdão impugnado não foi nele expressamente apontado, não significa ter havido omissão em apreciar as consequências práticas da decisão nos termos da LINDB, simplesmente porque não foram apresentadas pelos gestores no momento processual apropriado" (peça 150, p. 7, item 52) . 
4.6.	Dessa forma, não sendo os embargos de declaração o instrumento adequado para dirimir dúvidas ou buscar esclarecimentos sobre a aplicação de decisão deste Tribunal, as considerações acima induzem à rejeição dos embargos ora analisados, que se constituem instrumento inadequado à pretensão da embargante.
**
4.7.	Quanto ao encaminhamento processual relativo à repercussão do Acórdão 4074/2021 sobre a apuração das receitas correntes líquidas, bem como sobre os RGF já publicados, tem-se que este Tribunal, nos termos do item 9.9. do Acórdão 315/2021, TC 035.391/2020-Plenário (acompanhamento dos relatórios de gestão fiscal relativos ao 2º quadrimestre de 2020) , deliberou "orientar a Secretaria de Macroavaliação Governamental [Semag] a acompanhar o deslinde dos recursos apresentados contra o Acórdão 4074/2020-TCU-Plenário a fim de que sejam adotadas, pelo Ministério da Economia e por este Tribunal, se for o caso, as medidas necessárias para correção do cálculo da receita corrente líquida nos relatórios de gestão fiscal relativos aos períodos a partir do 1º quadrimestre de 2020) .
4.8.	Neste sentido foi a manifestação da Semag à peça 101 nos autos do TC Processo 044.656/2021-1 (acompanhamento dos relatórios de gestão fiscal relativos ao 3º quadrimestre de 2021) , reproduzido no relatório que acompanha o Acórdão 1154/2022-Plenário:
4. Ademais, conforme descrito no Relatório de Fiscalização precedente (peça 100, p. 13-16) , os efeitos sobre a gestão fiscal decorrentes do Acórdão 4074/2020-TCU-Plenário, de relatoria do ministro Bruno Dantas (reafirmado pelos Acórdão 561/2021-TCU-Plenário, também de relatoria do ministro Bruno Dantas, e 2.874/2021-TCU-Plenário, de relatoria do ministro Aroldo Cedraz) serão avaliados por esta unidade técnica somente após o trânsito em julgado do Acórdão 4074/2020-TCU-Plenário, com a modulação de efeitos definida pelo Acórdão 2874/2021-TCU-Plenário. Isso porque: 
a) nas análises pretéritas dos RGFs do exercício de 2020 (TC Processo 020.238/2020-7, TC Processo 035.391/2020-0 e TC Processo 005.182/2021-2, todos de relatoria do ministro Walton Alencar Rodrigues) , observou-se que as deduções da Receita Corrente Bruta realizadas sob a forma de Transferências Constitucionais e Legais compreenderam ações orçamentárias criadas para operar transferências da União para estados, Distrito Federal e municípios, visando ao enfrentamento da pandemia de Covid-19 e à mitigação dos seus efeitos sanitários, econômicos e sociais;
b) as deduções dos valores referentes a essas ações ocorreram ao longo dos meses de abril a dezembro de 2020;
c) a decisão original - Acórdão 4074/2020-TCU-Plenário - foi proferida em 8/12/2020 e fixou entendimento de que os repasses da União aos entes subnacionais a título de auxílio ou apoio financeiro, para fins da Medida Provisória 938/2020, convertida na Lei 14.041/2020, do art. 5º da Lei Complementar 173/2020 e de outras hipóteses congêneres, a exemplo da Lei 14.017/2020, constituem despesas próprias da União e não repartição constitucional ou legal de tributos e outros ingressos que integrem a Receita Corrente Bruta federal, devendo o Ministério da Economia se abster de considerar tais despesas no rol de deduções da Receita Corrente Líquida (RCL) ;
d) referida decisão teve seus efeitos suspensos de 25/1/2021 a 17/3/2021 - por força de embargos de declaração, os quais foram rejeitados pelo Acórdão 561/2021-TCU-Plenário - e de 27/4/2021 a 1º/12/2021 - por força de pedido de reexame, o qual foi parcialmente provido pelo Acórdão 2874/2021-TCU-Plenário;
e) a decisão reformadora - Acórdão 2874/2021-TCU-Plenário - modulou os efeitos do entendimento citado no item "c" supra para fins de cálculo da RCL da União, mantendo os efeitos fiscais produzidos para elaboração e divulgação dos relatórios e prestação de contas, assim como outras medidas previstas na LRF, cujos efeitos fiscais e financeiros sejam adstritos ao exercício de 2020, vedada qualquer medida que produza novos direitos ou expectativa de direito de ordem financeira em 2020 e em anos anteriores;
f) ao longo de todo período abrangido entre a data da decisão original (8/12/2020) e a data da decisão reformadora (1º/12/2021) , houve três edições de RGFs: 3º quadrimestre de 2020 - TC Processo 005.182/2021-2 (rel. min. Walton Alencar Rodrigues) ; 1º quadrimestre de 2021 - TC Processo 015.552/2021-7 (rel. min. Aroldo Cedraz) ; e 2º quadrimestre de 2021 - TC Processo 040.742/2021-0 (rel. min. Aroldo Cedraz) ; 
g) em todas essas edições de RGFs houve cômputo, para fins de RCL, das deduções referentes às ações orçamentárias 00S3 - Auxílio Financeiro aos Estados, ao Distrito Federal e aos Municípios para Compensação da Variação Nominal Negativa dos Recursos Repassados pelo Fundo de Participação, 00S7 - Auxílio Financeiro aos Estados, ao Distrito Federal e aos Municípios relacionado ao Programa Federativo de Enfrentamento à Covid-19 e 00S8 - Auxílio Financeiro aos Estados, ao Distrito Federal e aos Municípios relacionado ao Apoio Emergencial do Setor Cultural devido à Pandemia da Covid-19, dado que os períodos de competência para apuração da RCL, na forma do art. 2º, inciso IV, § 3º, da LRF, abrangeram, respectivamente, os meses de: janeiro a dezembro de 2020 (3º quadrimestre de 2020) ; maio a dezembro de 2020 e janeiro a abril de 2021 (1º quadrimestre de 2021) ; setembro a dezembro de 2020 e janeiro a agosto de 2021 (2º quadrimestre de 2021) ; e
h) conforme registrado nestes autos pela equipe de fiscalização (peça 100, p. 15-16) , a Advocacia-Geral da União (AGU) , alegando haver obscuridades e omissões a serem sanadas, opôs em 21/12/2021 embargos de declaração em face do Acórdão 2.784/2021-TCU-Plenário, para esclarecer se as apurações da RCL ao longo de 2021 e o valor consignado no Projeto de Lei Orçamentária Anual (PLOA) de 2022 para o Fundo Constitucional do Distrito Federal (FCDF) devem ser refeitos para considerar os efeitos do Acórdão 4074/2020-TCU-Plenário;
i) A interposição de embargos, segundo o § 1º do art. 34 da Lei 8.443/1992, suspende os prazos para cumprimento da decisão embargada, de modo que carece de esclarecimentos, por parte deste Tribunal, a modulação dos efeitos da determinação dirigida ao Ministério da Economia - no sentido de se abster de considerar as sobreditas despesas no rol de deduções da RCL, não havendo que se falar, por ora, em trânsito em julgado dessa deliberação.
5. Com efeito, a partir do RGF do 3º quadrimestre de 2021 cujo exame técnico ora se conclui, não mais subsistem no cômputo da RCL as deduções dos valores correspondentes às ações 00S3, 00S7 e 00S8. Isso porque a respectiva apuração abrange o período de doze meses compreendido entre janeiro e dezembro de 2021, não remanescendo qualquer mês de competência do exercício de 2020 - período em que ocorreram tais deduções.
6. Ademais, todos os Poderes e órgãos autônomos da União se mostram devidamente enquadrados em seus respectivos limites de despesas com pessoal, a despeito dos potenciais efeitos fiscais que vierem a advir da apreciação dos embargos sobre o Acórdão 2874/2021-TCU-Plenário, quais sejam: exclusão das deduções dos valores correspondentes às ações 00S3, 00S7 e 00S8 a partir do exercício de 2021 e, consequentemente, acréscimo da RCL em igual montante.
7. Destarte, em estrita consonância com a orientação disposta no item 9.9 do Acórdão 315/2021-TCU-Plenário (rel. min. Walton Alencar Rodrigues) , prolatado ainda por ocasião do acompanhamento dos RGFs do 2º quadrimestre de 2020, reafirma-se o compromisso de que esta Secretaria de Macroavaliação Governamental (Semag) avaliará, oportunamente, as possíveis medidas cabíveis em face dos embargos opostos ao Acórdão 2874/2021-TCU-Plenário. (g.n.) 
4.9.	Assim, não apenas o instrumento utilizado pela embargante (embargos) é inadequado para buscar os esclarecimentos sobre os efeitos do Acórdão 4074/2020-TCU-Plenário, como também o âmbito processual é inadequado, porquanto a repercussão do Acórdão 4074/2020-TCU-Plenário sobre o cálculo da receita corrente líquida nos relatório de gestão fiscal e eventual necessidade de recálculo da RCL e republicação dos RGF serão avaliadas pela Semag no âmbito do acompanhamento a ser realizado em cumprimento ao item 9.9 do Acórdão 315/2021-Plenário, tão logo haja trânsito em julgado do Acórdão 4074/2020-TCU-Plenário.
**
4.10.	Ante o exposto, tendo em vista que a embargante não pretende sanar qualquer omissão, contradição ou obscuridade presente no Acórdão 4074/2020-TCU-Plenário, mas dirimir dúvidas e buscar esclarecimentos sobre os efeitos da decisão - matéria impertinente a embargos de declaração e, no caso vertente, afeta à Semag, por determinação deste Tribunal (item 9.9 do Acórdão 315/2021-Plenário -, deve-se rejeitar os embargos.
PROPOSTA DE ENCAMINHAMENTO
5.	Ante o exposto, submete-se o assunto à consideração superior, propondo-se, com fundamento nos artigos 32, inciso II, e 34 da Lei 8.443/1992:
	a)  conhecer dos embargos de declaração e, no mérito, rejeitá-los;
	b) dar ciência da decisão à recorrente e demais interessados.
É o Relatório.

Raul Pereira Lisboa (35.180/OAB-DF), representando Escola de Administração Fazendária - Ministério da Economia; Raul Pereira Lisboa (35180/OAB-DF), representando Advocacia-geral da União.

Não atuou.

Representação. Natureza jurídica dos repasses federais a título de auxílio financeiro previstos no artigo 5º da Lei Complementar 173/2020 e dos repasses a título de apoio financeiro de que trata a Medida Provisória (MPV) 938/2020, convertida na Lei 14.041/2020, relacionadas ao combate dos efeitos da pandemia de covid-19. Natureza federal dos recursos. Inadequação de dedução dos montantes para fins de cálculo da receita corrente líquida (RCL) federal. Fixação de entendimentos. Embargos de declaração. Conhecimento. Rejeição. Pedido de reexame. Manutenção do entendimento. Impossibilidade de retroatividade do entendimento fixado. Modulação dos efeitos do julgado. Provimento parcial. Embargos de declaração. Conhecimento. Embargos como instrumento inadequado para dirimir dúvidas e obter esclarecimentos sobre os efeitos e aplicação da decisão embargada. Matéria afeta à Semag por determinação deste Tribunal. Rejeição.

REPRESENTAÇÃO (REPR)

Secretaria de Recursos (Serur); Secretaria de Macroavaliação Governamental (Semag).

Cuidam os autos de embargos de declaração opostos pela União (Ministério da Economia) , representada pela Advocacia-Geral da União, contra o Acórdão 2874/2021-TCU-Plenário.
A decisão recorrida, em suma, conheceu de pedido de reexame e, no mérito, deu-lhe provimento parcial, para, em substituição à deliberação contida no subitem 9.3 do acórdão recorrido, modular, com base no § 4º do art. 927 do Código de Processo Civil, os efeitos do entendimento fixado nos termos do item 9.2.1.1 do Acórdão 4074/2020-TCU-Plenário, Relator Ministro Bruno Dantas, para fins de cálculo da receita corrente líquida da União, de modo que sejam mantidos todos os efeitos de natureza fiscal produzidos para elaboração e divulgação dos relatórios e prestação de contas, assim como outras medidas previstas na Lei Complementar 101/2000, cujos efeitos fiscais e financeiros sejam adstritos ao próprio exercício de 2020, vedada a adoção de qualquer medida, com base neste acórdão, que produza novos direitos ou expectativa de direito de ordem financeira em 2020 e anos anteriores, bem como se preservem os fundamentos da LOA para 2021, os quais se basearam em entendimento anterior ao julgado recorrido
Nesta etapa processual, a embargante busca saber se as apurações das receitas correntes líquidas publicadas ao longo do ano de 2021 devem ser refeitas para considerar, nas respectivas bases do mês de referência com as dos onze meses imediatamente anteriores, os efeitos do Acórdão 4074/2020-TCU-Plenário.
Preliminarmente, cabe conhecer dos embargos de declaração opostos pela Advocacia-Geral da União, com fulcro no artigo 34, § 2º, da Lei 8.443, de 1992 e no artigo 287, § 3º, do RI/TCU, suspendendo-se os efeitos dos itens 9.1 do Acórdão 2874/2021-TCU-Plenário.
Quanto ao mérito recursal, os argumentos trazidos pela embargante não objetivam sanar qualquer omissão, contradição ou obscuridade presente na decisão embargada, mas dirimir dúvidas e buscar esclarecimentos sobre os efeitos do Acórdão 4074/2020-TCU-Plenário. Assim, a via eleita torna-se inadequada.
Ademais, conforme informa a unidade instrutiva, quanto ao encaminhamento processual relativo à repercussão do Acórdão 4074/2021 sobre a apuração das receitas correntes líquidas, bem como sobre os RGF já publicados, o item 9.9 do Acórdão 315/2021-TCU-Plenário (acompanhamento dos relatórios de gestão fiscal relativos ao 2º quadrimestre de 2020) deliberou no sentido de que se aguardasse o deslinde do presente processo para que fossem avaliadas eventuais medidas necessárias à correção do cálculo da receita corrente líquida nos relatórios de gestão fiscal relativos aos períodos a partir do 1º quadrimestre de 2020, o que reforça a inadequação dos presentes embargos para a solução da dúvida de procedimento informada pela recorrente. 
Esse entendimento foi ratificado no acompanhamento dos relatórios de gestão fiscal relativos ao 3º quadrimestre de 2021, expresso no Relatório que acompanha o Acórdão 1154/2022-TCU-Plenário.
Nesse contexto, reafirmo que os embargos de declaração visam a complementar e aclarar a decisão embargada, produzindo apenas efeito integrativo. Sem dúvida, a finalidade principal do recurso de declaração é permitir o acabamento do julgado, a fim de que sejam aclaradas as obscuridades, eliminadas as contradições e supridas as omissões passíveis de terem ocorrido na deliberação embargada. Dessa forma, a via estreita destinada a essa espécie recursal não se presta ao reexame da matéria na forma pretendida pela recorrente.
À vista dessas considerações, não assiste razão à embargante, vez que ausentes os vícios alegados no acórdão recorrido. Rejeito, portanto, os embargos apresentados.
Ante o exposto, incorporando às minhas razões de decidir os pareceres às peças 258-260, VOTO por que o Tribunal acolha a minuta de Acórdão que ora submeto à deliberação deste Colegiado.
TCU, Sala das Sessões, em 17 de agosto de 2022.
AROLDO CEDRAZ 
Relator